【裁判字號】    99,上訴,3113
【裁判日期】    991130
【裁判案由】    傷害致重傷
【裁判全文】
臺灣高等法院刑事判決                99年度上訴字第3113號
上  訴  人  臺灣新竹地方法院檢察署檢察官
上  訴  人
即  被  告  張世國
選任辯護人  謝世瑩  律師（法律扶助律師）
上列上訴人因被告傷害致重傷案件，不服臺灣新竹地方法院98年
度訴緝字第20號，中華民國99年7 月23日第一審判決（起訴案號
：臺灣新竹地方法院檢察署93年度偵字第6074號），提起上訴，
本院判決如下：
    主  文
原判決撤銷。
張世國傷害人之身體因而致重傷，處有期徒刑參年陸月。
    事  實
一、緣張世國於民國（下同）93年2 月間與張家寶相識而持續交
    往中，許文淇則為張家寶之前任男友。94年11月14日晚上11
    時許，張家寶前往許文淇位於新竹市○○路○段261巷7弄8號
    住處交付物品予許文淇後，即駕車前往張世國位於新竹市○
    ○路147巷4號住處，途經新竹市○○路○ 段附近，張家寶發
    覺許文淇亦駕車在後跟隨，為避免許文淇持續尾隨，張家寶
    乃將車輛停於路旁，改乘許文淇所駕車輛前往張世國之前址
    住處，並於抵達後隻身進入張世國住處。詎許文淇見張家寶
    進入屋內後，仍持續於張世國住處外之巷口等候，而未離去
    ，迄翌日（93年11月15日）凌晨1 時許，許文淇開始對張世
    國住處叫喊，張世國乃外出查看，並走向許文淇所在之巷口
    轉角處要求許文淇離開，2 人因而發生口角爭執，進而互毆
    。詎張世國明知該處為坡道轉彎地形，且路面堅硬，其於互
    毆過程中，並曾一度倒地，客觀上已可預見在毆打過程中，
    極易使對方重心不穩倒地碰撞頭頸部位，造成毀敗或嚴重減
    損四肢功能之重傷害結果，竟仍基於普通傷害之故意，持續
    與許文淇互毆，致其向後翻倒，撞擊地面，受有頸椎第5、6
    節骨折合併四肢無力傷害。適有附近居民李玉平、林王品、
    焦清田因聽見聲響前來查看，張世國見許文淇倒地不起，乃
    委請彼等代為撥打電話叫救護車，然未向彼3 人及到場處理
    員說明許文淇受傷緣由。許文淇則經送往南門綜合醫院急診
    治療後，因多處頸椎骨折、四肢癱瘓，隨即轉送至財團法人
    長庚紀念醫院林口分院急診、住院，並接受手術治療，迄94
    年3月4日出院時，仍遺有四肢癱瘓情形，嗣經3至6月治療後
    ，仍無明顯進步，迄今仍四肢癱瘓，無行動能力，而達毀敗
    四肢機能之結果。
二、案經臺灣新竹地方法院檢察署檢察官指定許文淇之妹許鈴燕
    為代行告訴人，訴由臺灣新竹地方法院檢察署檢察官偵查，
    暨新竹市警察局第三分局報請臺灣新竹地方法院檢察署檢察
    官偵查後聲請簡易判決處刑，由原審法院改依通常程序審理
    。
    理  由
一、證據能力部分：按被告之自白，非出於強暴、脅迫、利誘、
    詐欺、疲勞訊問、違法羈押或其他不正之方法，且與事實相
    符者，得為證據，刑事訴訟法第156條第1項定有明文。又被
    告以外之人於偵查中向檢察官所為之陳述，除顯有不可信之
    情況者外，得為證據，刑事訴訟法第159條之1第2 項亦有明
    定。醫師執行醫療業務時，依醫師法第12條之規定，應製作
    病歷，此乃醫師於醫療業務過程中所須製作之紀錄文書，屬
    刑事訴訟法第159條之4第2 款所稱從事業務之人於業務上所
    須製作之紀錄文書，而診斷證明書係依病歷所轉錄之證明文
    書，亦屬上開規定之證明文書。另被告以外之人於審判外之
    陳述，雖不符刑事訴訟法第159條之1至第159條之4規定，而
    經當事人於審判程序同意作為證據，法院審酌該言詞陳述或
    書面陳述作成時之情況，認為適當者，亦得為證據；當事人
    、代理人或辯護人於法院調查證據時，知有刑事訴訟法第15
    9條第1項不得為證據之情形，而未於言詞辯論終結前聲明異
    議者，視為有前項之同意，刑事訴訟法第159條之1、159 條
    之5第1、2 項分別定有明文。本判決下列所引用被告自白，
    並無不法取得之情事，且與事實相符；證人張家寶偵查中之
    證詞，係以證人身分具結後陳述所得，核無顯不可信之情況
    ；病歷資料及診斷證明書則係醫師於醫療業務過程中所須製
    作之紀錄文書及依該病歷轉錄之證明文書，均具有證據能力
    。另證人張家寶、許文淇警詢時之供述及其他審判外之言詞
    及書面陳述證據，均經檢察官、被告及辯護人表示對於證據
    能力無意見，且迄言詞辯論終結亦未聲明異議者，經本院審
    酌各該陳述作成時之情況，並無違法不當情事，因而認為適
    當，均具證據能力。
二、訊之被告張世國就其於前開時、地，與被害人許文淇發生口
    角爭執，進而互毆，過程中，被告亦曾一度倒地再為起身，
    嗣見許文淇倒地不起，乃委由聞聲前來查看之附近居民，代
    為撥打電話叫救護車將許文淇送醫之事實，均供承不諱，惟
    矢口否認有何毆打許文淇倒地之行為，辯稱係許文淇在彼等
    停手期間，自上坡處衝向被告時，自己重心不穩倒地受傷，
    與被告之毆打行為無涉云云。
三、經查：
    (一)張世國於93年2 月間與張家寶相識而持續交往，許文淇則
      為張家寶之前任男友。93年11月14日晚上11時許，張家寶
      前往許文淇位於新竹市○○路○段261巷7弄8號住處交付物
      品予許文淇後，即駕車前往張世國位於新竹市○○路147
      巷4號住處，途經新竹市○○路○段附近，張家寶發覺許文
      淇亦駕車在後跟隨，為避免許文淇持續尾隨，張家寶乃將
      車輛停於路旁，改乘許文淇所駕車輛前往張世國之前址住
      處，並於抵達後隻身進入張世國住處，詎許文淇見張家寶
      進入屋內後，仍持續於張世國住處外之巷口等候，而未離
      去，迄翌日（93年11月15日）凌晨1 時許，許文淇開始對
      張世國住處叫喊，張世國乃外出查看，並走向許文淇所在
      之巷口轉角處要求許文淇離開，2 人因而發生口角爭執，
      進而互毆，被告並曾一度倒地後，再為起身之事實，業據
      證人張家寶證稱：「我和許文淇是認識二年多的前任男朋
      友，雖已分手但還有偶而有聯繫，而張世國是我自93年2
      月分認識至今（93年11月19日警詢時）的現任男朋友；在
      （14）日晚上約11時許，我有到許文淇的住處外要交付東
      西給他，之後便開車到張世國的家中，但在行經新竹市○
      ○區○○路5 段路途中。發現許文淇尾隨在後，我便告訴
      他不要再跟了，但為了不讓許文淇續跟下去，我就上了許
      文淇自小客車到張世國家的巷口外，並請許文淇離開」（
      見93年度偵字第6074號偵查卷第9 頁）、「他（指許文淇
      ）是從他家開始追著我的白色車子過去（指被告住處），
      一路上一直攔我，我才讓他載去張世國家…」（見原審卷
      第190頁），「93年11月15日凌晨1時許，我人正和張世國
      正在屋內（新竹市○○區○○路147巷4號）客廳看電視…
      許文淇便出現在張世國住家外叫喊…之後張世國就到許文
      淇站立處（住家的轉角）再次請許文淇離開（當時二人已
      離開我的視線範圍內），約過5 秒後，就聽到他倆的互罵
      聲，我就立即要去勸架，但見他倆已扭打在一起了，之後
      就見到張世國被許文淇推去撞矮牆的牆角（兩人一起跌倒
      ），兩人就立即起身又扭打在一起，之後就看到許文淇倒
      臥地上很難過說：我已全身不能動。張世國就停手沒有再
      打許文淇了…」（見同前偵查卷第8 頁背面）等語在卷。
      核與證人許文淇證稱「…她（指張家寶）的白色marc h是
      停在中華路，我開車載張家寶去張世國家」（見原審98年
      度訴緝字第20號卷--以下稱原審卷，第188 頁）、「當天
      發生事情的時候，是張家寶先打電話給我說要拿東西還我
      ，當天張家寶打電話時，說人已經到我家附近，電話中我
      說我送出去的東西不要拿來，張家寶說她已經到我家附近
      ，並且把我送她的東西放我車子駕駛座的擋風玻璃處，張
      家寶走了，我打電話給她，我說我送出去的東西我當初跟
      妳說不收回，並問她人在哪，我就開車把東西拿給她，她
      當時跟我（說）她要去張世國家牽摩托車，要我載她去」
      （見原審卷第190 頁），「…我因載我女朋友張家寶去騎
      機車，我因等她很久沒有見她下來，我就上去找她…」、
      「（與被告）沒有仇恨，只為我們共同在追求張家寶，是
      因為男女感情因素才會發生該事件」（見同前偵查卷第6
      頁），「…我等了一陣子，張家寶都沒有下來，我就照張
      家寶意思，到張世國家門口，叫張家寶，結果張世國、張
      家寶一起出來，張世國就用三字經罵我媽媽，很大聲罵，
      我就問他為何要一直罵，張世國就動手又罵我…就是因為
      這樣子，雙方生爭執，兩個人就開始動手，過一陣子我人
      倒在地上」（見原審卷第188 頁）等情大致相符，並據被
      告供承前開衝突原因在卷。至於證人許文淇雖指稱係應張
      家寶要求載其前往被告住處取摩托車，並依張家寶指示在
      外等候一段時間，始依其所託進行叫喚云云，然此顯與證
      人張家寶指證之情節有違，且依許文淇所述，張家寶先以
      電話與之連繫，並在放置物品後即行駕車離去，顯無要求
      許文淇提供載送之本意；又依許文淇所述，張家寶係以牽
      車為由，搭乘許文淇所駕車輛前往被告住處，則許文淇亦
      可預見張家寶已有摩托車可供回程使用，自無持續停留現
      場等待張家寶離開，甚至在門外叫喚之必要。因認許文淇
      指稱係因張家寶對其表示如果其等太久，可以上去叫她，
      始於等待一段時間後，前往叫喚云云（見原審卷第188 頁
      ），核與事證有違，不足採信，此部分應以證人張家寶所
      述為可採。
    (二)許文淇於與被告互毆過程中倒地，並表示無法起身之事實
      ，亦經證人張家寶證稱「…但見他倆（指被告與許文淇）
      已扭打在一起了，之後就見到張世國被許文淇推去撞矮牆
      的牆角（兩人一起跌倒），兩人就立即起身又扭打在一起
      ，之後就看到許文淇倒臥在地上很難過說：我已全身不能
      動，張世國就停手沒有再打許文淇了」等語在卷（見同前
      偵查卷第8 頁背面）。核與事發未久後，被告於93年11月
      19日警詢時供承「…雙方又爬來再次扭打，再一次跌倒時
      ，許文淇跌倒時後腦殼著地，我就右側身倒地，我爬起來
      時，許文淇就說他不能動了，我就過去扶他，他就叫我不
      要動他」（見同前偵查卷第4頁背面），及94年1月28日偵
      查初訊時供承與許文淇發生扭打，致許文淇受有多發生頸
      椎閉鎖性骨折（見93年度偵字第6074號偵查卷第32頁）等
      情相符。又被告與證人張家寶嗣後雖翻異前詞，改稱是許
      文淇自己跌倒云云。然被告與許文淇二人當時分立坡道兩
      側，以相對位置而言，被告在下坡處而許文淇在上坡處，
      業據被告供明在卷，核與證人張家寶指證彼等「一人站一
      邊，兩人對向站」、「一個站在斜坡左邊，一個站在右邊
      」、「（如果往斜坡上方處走）張世國站右邊，許文淇站
      左邊」相符（見原審卷第185 頁），並有現場圖及現場照
      片附卷可憑（見原審卷第36至40頁、同前偵查卷第18、19
      頁），堪予認定。則無論許文淇係為毆打被告或離開現場
      ，均應往下坡處移動，以其行進方向而言，非受外力攻擊
      、影響，實難想像有何反向往後方（上坡處）仰倒致頭部
      撞擊地面之可能。又該處雖為斜坡路段，然其坡度傾斜約
      20度，有新竹市警察第三分局98年9 月15日函送之現場圖
      標示可憑（見原審卷第38頁），是以許文淇當時身高約18
      1公分、體重約68公斤之身型（見原審卷第190頁），暨其
      原先之站立姿勢（與被告分立道路兩側）、跌倒時是後腦
      著地而言，更無被告所辯「『前後』翻滾約2到3圈距離」
      之可能。遑論被告係於事發逾4年後，於98年6月12日經緝
      獲到案時開始否認犯行，並於同日先辯稱「被害人與我扭
      打的期間，我放手後，我們兩個人分開時，他自己『退後
      站不穩』而跌倒，剛好我們那個有一個下坡，他就滾下去
      」，旋又改稱「當時我們是站在斜坡上，他在上面我在下
      面，我們分開後，被害人要『向前再打我』，我閃開後，
      被害人站不穩就滾下去」、「（斜坡）總長約10公尺，我
      們是在斜坡的最上面拉扯，他差不多滾了2到3圈的距離，
      他是前後翻滾的姿勢滾下去」（以上見原審98年度他字第
      83號卷第31頁背面），姑不論其前開所辯已與警詢及偵查
      初訊時之供述迴異，即其同日先後所辯「退後站不穩」與
      「向前再打站不穩滾下去」云云亦屬矛盾。且依常理而言
      ，許文淇果如被告所辯係退後（往上坡處）跌倒，又如何
      反向往下坡處「滾下去」？而該坡道斜度約20度，以許文
      淇之身型而言，縱因重心不穩向前跌倒，亦無自行前後翻
      滾數圈之可能，遑論本案詰之證人張家寶更指證「（許文
      淇倒地後）在原地沒有翻滾」等語明確（見原審卷第190
      頁），因認被告前開所辯，核與事證有違，均不足採信。
      至於證人張家寶於原審證述時，雖亦改稱「我看到兩個人
      互毆，後來張世國有受傷，我一直叫他們兩人不要打，但
      是兩人還是一直打，後來有停下來，那邊有一個斜坡，許
      文淇就跌倒了…」，然經詢以許文淇為何會在暫停下來時
      跌倒，又稱「我不知道」云云（見原審卷第185 頁），故
      不論證人張家寶於事發逾5 年後，在原審所為證詞，究因
      時間久遠致不復記憶抑或刻意迴護被告，以其於原審時就
      許文淇倒地原因所為證詞，顯不如其事發未久，警詢時之
      指證具體明確，且與證人許文淇證述之毆打情節歧異，因
      認以證人張家寶警詢時所述，與證人許文淇指證及被告警
      詢自白相符之證詞較為可信。
    (三)證人許文淇雖於原審時指證被告持續以雙拳毆打其太陽穴
      ，並在其倒地仰躺後，將其雙腳架在被告脖子上施力，使
      其頭與脖子成90度，揚言要讓其死云云（見原審卷第189
      頁、188 頁背面），然此業據被告否認在卷，訊之證人張
      家寶自警詢以迄審理時，亦未曾為此指述，並於原審具體
      指證彼等互毆過程之攻擊情形為「兩個人（指被告及許文
      淇）都是用拳頭互（相）毆打，全身亂毆打，每個部分都
      有打，好像亂揮拳一樣」（見原審卷第190 頁背面）。經
      核證人許文淇於案發現場，即已自覺無法起身，而要求他
      人勿予移動，業經證人張家寶於警詢及原審均證述在卷，
      嗣於救護人員到場時，亦採先行固定頸部，再以擔架送上
      救護車之方式處理，復據證人林王品結證在卷（見原審卷
      第181 頁背面），足認許文淇於送醫之前，已知其當時四
      肢無法移動之情形，與頸部傷害有關，然其在上救護車之
      前，雖經到場警員詢問，仍不願說明受傷原因，直至93年
      11月15日上午5 時許，始由一自稱為許文淇友人之男子，
      以電話報案表示許文淇係遭被告毆打受傷等語，有新竹市
      警察局第三分局99年4 月21日函及檢附之新竹市警察局第
      三分局朝山派出所警員出具之傷害案報告書1 件可憑（見
      原審卷第133、134頁），且至93年11月16日警詢時，尚僅
      指稱遭被告毆擊頭部等語，而未提及前述折頸舉動與殺意
      言詞（見93年度偵字第6074號偵查卷第6 頁）。又被告與
      許文淇間僅數面之緣，並無故舊情誼，且因張家寶之故，
      存在男女感情上之矛盾地位，業據許文淇於警詢時陳明在
      卷（見同前偵查卷第6頁背面至第7頁），核與證人張家寶
      及被告所述彼等間之男女朋友關係相符。是以許文淇之立
      場而言，縱因男女感情問題衍生糾紛，擔心遭人議論有損
      顏面，而有迴避事發緣由，不願聲張之顧慮；然於遭受被
      告嚴重之惡意傷害下，斷無續為迴護，掩飾被告惡行之可
      能。從而，被告果於當日確有前述折頸及殺意表示之惡行
      ，則許文淇於警員抵達案發現場探詢之初，訴請將被告送
      辦猶有未及，豈有隱忍不提，甚至在警詢指陳彼等關係後
      ，仍僅指稱「張世國用拳頭打我的頭部最少有6、7下」云
      云（見同前偵查卷第6 頁背面），而未提前述與頸部具有
      直接關係，甚至可能致命之加害行為可能。至於許文淇雖
      指稱曾向其妹許鈴燕告知前情云云，檢察官上訴意旨亦指
      許文淇之妹妹及舅舅均於警詢時指述此一情節云云，然許
      鈴燕及許文淇之舅舅均非在場親見衝突過程之人，自難以
      渠等來自許文淇之傳聞供述，作為佐證許文淇指述之用，
      因認此部分並無調查之必要。又被告於互毆過程中，亦受
      有雙足挫傷、頭部挫傷、臉部及左足擦傷等傷害，有陳吳
      坤骨科醫院93年11月18日診斷證明書（見93年度偵字第60
      74號偵查卷第14頁）及受傷照片（見同卷第20、21頁）附
      卷可稽，並經證人李玉平證稱「「（問：當時你到場的時
      候有無看到許文淇有受傷？）只知道他不能動」（見原審
      卷第179頁）、證人焦清田證稱：「那天我們3人（指李玉
      平、林王品及焦清田）在喝酒，聽到有人吵架很大聲，我
      就跑去看，我到的時候，我看到有個人倒在地上，我看到
      被告滿臉都是血」等語在卷（見原審卷第183 頁），顯見
      被告及許文淇2 人互有毆打攻擊舉動，且於許文淇倒地之
      前，被告亦受有頭、臉及雙足等傷害，此與雙方鬥毆時，
      遭持續針對頭部太陽穴毆打之一方，多處於相對弱勢，難
      以同時攻擊對方致其多處傷害之情形有異，是認許文淇此
      部分指證情節，尚難採信，應以證人張家寶所述互為亂拳
      攻擊等語，較為可採。
    (四)許文淇倒地後，適有附近居民李玉平、林王品、焦清田因
      聽見聲響前來查看，並由被告委請彼等代為撥打電話叫救
      護車送醫之事實，業據證人李玉平、林王品、焦清田證述
      在卷（見原審99年6 月23日審判筆錄），核與被告所辯情
      節相符。又許文淇被送往南門綜合醫院急診後，經判斷多
      處頸椎骨折且四肢癱瘓，隨即轉往送長庚醫療財團法人林
      口長庚紀念醫院（以下稱林口長庚醫院）急診、住院，經
      診斷為頸椎第5、6節骨折合併四肢無力，並即接受手術治
      療，嗣於94年3月4日出院時，仍遺有四肢癱瘓情形，且經
      治療3至6個月後仍未有明顯進步，未來恢復機率相當低。
      此後，許文淇亦曾先後前往財團法人為恭紀念醫院（以下
      稱為恭醫院）住院，均經認定因頸椎粉碎性骨折導致四肢
      癱瘓，持續治療復健也無法回復其原有之機能，許文淇並
      因而領有上、下肢肢體極重度障礙，不需重新鑑定之身心
      障礙手冊，以上有南門綜合醫院93年11月16日診斷證明書
      （見93年度偵字第6074號偵查卷第15頁）、林口長庚醫院
      98年10月23日函及檢送之病歷資料（見原審卷第51、52頁
      及另置之病歷資料）、為恭醫院98年8 月25日診斷證明書
      及98年9 月10日函及檢附之病歷（見原審卷第28頁、第41
      至49頁）暨許文淇之身心障礙手冊影本附卷可稽（見原審
      卷第34之1 頁）。並經證人許文淇證稱「現在身體就是起
      居等等要人幫我動、按摩或是拍打我的身體，我自己胸部
      以下、兩支小手臂以下都毫無知覺，大手臂有知覺，我的
      雙腿也沒有知覺」等語在卷（見原審卷第188 頁）。至於
      前開為恭醫院診斷證明書雖記載「該員（指許文淇）因車
      禍受致上述病因」等語（見原審卷第28頁），然此業據證
      人許文淇證稱係因看診時，尚有其他認識之人在場，不好
      意思提及本案事發經過，始託稱車禍等語（見原審卷第18
      頁背面）。參諸許文淇之就醫經過，係於93年11月15日與
      被告發生肢體衝突倒地後送醫急診救治，此後即持續住院
      、開刀，並接受相關之復健治療而未曾間斷，佐以其因男
      女感情糾紛而與被告互毆致受重傷，確有遭人議論之可能
      ，是其本於此項考量而對為恭醫院表示係因車禍受傷，並
      經記載於診斷證明書上，並無礙於本院採認為恭醫院對許
      文淇所為診斷結果之認定，併此敘明。又毀敗一肢以上之
      機能之傷害，即為重傷，刑法第10條第4項第4款定有明文
      ，且上肢機能重在於指掌間之配合運作，下肢機能則重在
      支撐、步行，是以許文淇四肢癱瘓，無法回復之情形，顯
      已達於毀敗四肢機能之重傷結果，亦堪認定。
四、按互毆乃一連串循環互動之動態行為，鬥毆雙方往往同時採
    取攻擊與防守作為，而該攻防動作可能直接毆擊對方，亦可
    能使對方撞擊其他物體或導致對方之劇烈還擊，是於此等攻
    防行為中所造成之傷害，縱非一方親自加諸於對方身上，但
    若非渠等互毆行為，就不可能發生，故雙方於互毆過程中造
    成之傷害與互毆行為間應具有相當因果關係。次按重傷害之
    成立，以有毀敗他人身體機能之故意，著手於傷害之實行而
    發生毀敗之結果為要件，是重傷與普通傷害罪之區別，應以
    加害人有無重傷害故意為斷。至於被害人受傷之部位、傷痕
    之多寡、輕重，所用之兇器、下手實施、事後有無將受傷的
    被害人送醫院救護情形，固不能為區別重傷害與普通傷害罪
    之絕對標準，但此等諸種情節及其他客觀具體事實，仍不失
    為認定有無重傷害罪之判斷資料。又刑法上之加重結果犯，
    以行為人對於加重結果之發生有預見之可能，能預見而不預
    見者為要件；刑法第277條第2項後段之傷害致重傷罪，係對
    於犯普通傷害罪致發生重傷害結果所規定之加重結果犯，依
    同法第17條之規定，以行為人能預見其重傷害結果之發生為
    要件。本案被告係因不滿許文淇深夜至其住處外叫喊，拒不
    離去，因而與之口角後，進而徒手發生本件肢體衝突，且被
    告於雙方互毆過程中，亦受有雙足挫傷、頭部挫傷、臉部及
    左足擦傷等傷害，有陳吳坤骨科醫院93年11月18日診斷證明
    書（見93年度偵字第6074號偵查卷第14頁）及受傷照片（見
    同卷第20、21頁）附卷可稽，是以前開事發過程，尚難認定
    被告有何重傷害之故意。惟本件案發地點為具有坡度之彎道
    附近，且地面堅硬，已詳前述，被告為住居該處之人，對於
    前開地形特徵更難諉為不知，自應知悉在該處互為鬥毆，受
    力推扯間極易導重心不穩倒地，並使頭部劇烈撞擊地面傷及
    頭頸部位，且頸部分布有控制人體四肢活動之諸多神經，甚
    為脆弱，況且被告與許文淇在口角後發生肢體衝突，被告甚
    至一度倒地，且2人持續叫罵，亦經證人張家寶證述在卷（
    見原審卷第186 頁背面），核與證人李玉平、林王品及焦清
    田證稱彼等聽見吵架聲響始前往查看等情相符（見原審99年
    6 月23日審判筆錄），足證雙方情緒均處於激動狀態，故於
    互毆過程所使出之力道猶較一般單純推扯力道為大，從而許
    文淇在與被告互毆過程中，極易因重心不穩導致重摔倒地並
    使頭部劇烈撞擊地面，因而使脆弱之頸椎骨折導致四肢癱瘓
    等重傷害之結果，被告客觀上顯有預見此一結果之可能，而
    無從解免其傷害行為因而致被害人受有重傷害之結果，是依
    被告行為時之主觀犯意、行為方式、被害人所受傷害情形及
    程度等因素綜合考量，足認被告行為所該當者，應係以傷害
    身體之犯行因而致重傷之加重結果。又許文淇確係在與被告
    互毆過程中倒地，而受有前開重傷害結果，是被告之傷害行
    為與許文淇之重傷害結果間，具有相當因果關係亦堪認定。
    被告上開所辯，顯係避就卸責之詞，不足採信。
    本件事證明確，被告犯行洵堪認定。
五、被告行為後，刑法於94年1月7日修正通過，同年2月2日公布
    ，並於95年7月1日施行。按行為後法律有變更者，適用行為
    時之法律，但行為後之法律有利於行為人者，適用最有利於
    行為人之法律，現行刑法第2條第1項定有明文。此規定與刑
    法第1 條罪刑法定主義契合，係規範行為後法律變更所生新
    舊法律比較適用之準據法，是刑法第2 條本身雖經修正，但
    刑法第2 條既屬適用法律之準據法，本身尚無比較新舊法之
    問題，應一律適用裁判時之現行刑法第2 條規定以決定適用
    之刑罰法律。又行為後法律有變更，致發生新舊法比較適用
    者，除易刑處分，係刑罰執行問題，及拘束人身自由之保安
    處分，因與罪刑無關，不必為綜合比較外，比較時應就罪刑
    有關之共犯、未遂犯、想像競合犯、牽連犯、連續犯、結合
    犯，以及累犯加重、自首減輕暨其他法定加減原因（如身分
    加減）與加減例等一切情形，綜其全部罪刑之結果而為比較
    ，並予整體之適用。次按，刑法第10條第4 項關於重傷之定
    義，於被告行為後雖修正為「稱重傷者，謂下列傷害：一毀
    敗或嚴重減損一目或二目之視能。二毀敗或嚴重減損一耳或
    二耳之聽能。三毀敗或嚴重減損語能、味能或嗅能。四毀敗
    或嚴重減損一肢以上之機能。五毀敗或嚴重減損生殖之機能
    。六其他於身體或健康，有重大不治或難治之傷害」，而將
    原本非屬於重傷定義之「嚴重減損機能」加以列入，增訂「
    或嚴重減損」之規定，然被害人許文淇因遭被告傷害所致之
    損傷已達刑法第10條第4項第4款所指「毀敗」一肢以上機能
    之重傷害程度，詳如上述，是本案依修正前後之重傷規定，
    均成立重傷害結果，並無影響，附此敘明。
六、核被告所為，係犯刑法第277條第2項後段之傷害致重傷罪。
    檢察官於聲請簡易判決處刑之初，雖誤載被告犯罪時間為94
    年11月15日凌晨1時許，並認被告所為係犯刑法第277條第1
    項之傷害罪，然就聲請書時間誤載部分，業已重新繕打送達
    ，有臺灣新竹地方法院檢察署94年6 月27日函及重新繕打之
    聲請書在卷可憑（見原審94年度訴字第437 號卷第20、21頁
    ）；起訴法條部分則經更正為刑法第277條第2項，亦有臺灣
    新竹地方法院檢察署檢察官94年度蒞字第2318號補充理由書
    之記載可憑（見原審94年度訴字第437 號卷第16頁），合先
    敘明。又被告於原審程序中雖曾主張自首規定之適用，惟按
    自首係對於未發覺之罪投案而受裁判為要件，其方式雖不限
    於自行投案，即託人代理自首或向非偵查機關請其轉送，亦
    無不可，但須有向該管司法機關自承犯罪而受裁判之事實，
    始生效力，若於犯罪後，僅向被害人或非有偵查犯罪職務之
    公務員陳述自己犯罪之事實，而無受裁判之表示，即與自首
    之條件不符，最高法院50年台上字第65號判例可資參照。本
    案被告雖於許文淇倒地後，委請鄰人李玉平、林王品、焦清
    田呼叫救護車將其送醫，業據證人李玉平、林王品、焦清田
    證述在卷（見原審卷第178、181頁、第183頁反面），惟彼3
    人均表示不知許文淇為何倒地（見原審卷第179反面、第181
    頁、第18 3頁反面），因認被告顯未對彼3 人表明其與許文
    淇發生肢體互毆並致被害人倒地之事實，是於證人李玉平等
    報案時，自無向有偵查犯罪職權之公務員申告被告犯罪事實
    之可能。參以本件事發當天，執行巡邏勤務之警員，經巡守
    隊人員攔下報稱新竹市○○路147 巷內有人受傷而到場處理
    查看時，僅見倒地之許文淇及1 名女子（即張家寶），當時
    雖詢問許文淇受傷原因，惟許文淇不願告知，遂先將其送醫
    ，迄同日上午5 時20分許，始由許文淇友人郭庭梓打電話報
    案表示許文淇係遭被告毆打成傷，而由警方於次日（93年11
    月16日）至林口長庚醫院製作許文淇之筆錄，再通知被告到
    案說明，前開查獲經過，並有新竹市警察局第三分局朝山派
    出所偵破重傷害刑案報告書、新竹市警察局第三分局99年4
    月21日竹市警三分偵字第0990013944號函暨其所附朝山派出
    所警員朱華煒製作之偵查報告、原審公務電話紀錄表等附卷
    可參（見93年度偵字第6074號偵查卷第13頁、原審卷第133
    、134、143頁），是與自首之條件不符，併此敘明。
七、原審以被告犯罪事證明確，據以論罪科刑，固非無見。惟查
    ，許文淇係於互毆過程中倒地不起，業據其指證在卷，並與
    證人張家寶證稱許文淇倒地後在原地沒有翻滾等語相符，佐
    以前開地點之坡度及許文淇身型、所採姿勢暨動作之可能方
    向等情，均無從認定有何「後腦撞擊地面由前往後翻滾2、3
    圈」之可能（詳前所述），原審未察，逕依被告所辯認許文
    淇於頭部撞擊地面後，再有前開翻滾情形，因而受有頸椎骨
    折之傷害，即有未合。檢察官以許文淇之妹妹與舅舅業於警
    詢時業已提及被告有將許文淇雙腳架在被告脖子上施力，並
    表示要給伊死，足為許文淇指述之佐證，且被告係於假釋期
    間再犯本件之罪，嗣經通緝到案，亦未坦然面對刑，且未與
    許文淇達成民事和解，原審量刑過輕為由，提起上訴，惟依
    檢察官所提證據，尚不足以使本院形成被告確有前開折頸行
    為及殺意表述之確信（同前所述），且就量刑部分，原審亦
    仔細斟酌並具體詳述本案被告因男女感情糾紛與許文淇發生
    口角爭執，進而為肢體互毆，造成許文淇四肢癱瘓，喪失功
    能，日常生活亦無法自理，亟需他人看護，致許文淇及其家
    人支出龐大醫療費用，並影響其身心程度甚鉅，被告犯亦未
    能坦然面對，不思積極與許文淇達成民事和解，反為躲避另
    案之執行而避不見面，使許文淇求償無門，實值非難，惟念
    及其於互毆過程中亦受傷害，且於許文淇倒地時，尚請鄰居
    呼叫救護車送醫治療，雖未成立自首，仍認其善心未泯，非
    全然無悔過之意，又於審理時雖未能坦承犯行，然亦表示願
    意賠償之意，並曾一度於與許文淇之胞妹許鈴燕以分期給付
    新臺幣（下同）500 萬元達成和解，有臺灣新竹地方法院99
    年度附民緝字第2號和解筆錄1紙存卷供參（見原審卷第102-
    1、102-2頁），嗣後雖因許文淇不同意該等和解條件而未出
    具委任狀，致上開民事和解不生效力，然被告犯後態度尚非
    不佳，並兼衡被告學歷為國中肄業，入監執行前受雇從事鐵
    工，月收入約3、4萬元，無積蓄，經濟狀況不好等學歷、智
    識程度等量刑依據，核其所處刑度亦無失輕情形，因認檢察
    官之上訴，為無理由，應予駁回。被告猶執前詞否認犯罪，
    亦無理由，應予駁回。惟原審判決既有上開可議之處，即無
    可維持，應由本院撤銷改判。爰審酌被告因違反槍砲彈藥刀
    械管制條例案件，於89年6月2日經臺灣新竹地方法院以89年
    度訴字第129號判處有期徒刑5年8月，併科罰金100,000元，
    罰金如易服勞務以銀元300元即新臺幣900元折算1 日，嗣經
    撤回上訴確定，並於92年1 月10日假釋付保護管束，有本院
    被告前案紀錄表之記載可憑，惟本案雖發生於該案假釋期間
    ，然與前開犯罪情節迴異，且係源於感情糾紛之偶發事件，
    並非被告預謀之舉，然被告犯行確已造成許文淇受有四肢癱
    瘓之重傷害結果，致其日常生活均無法自理，亟需他人看護
    ，並需支出龐大之醫療與照護費用，危害程度甚鉅，被告犯
    後復未能坦然面對，積極與許文淇達成民事和解，並實際賠
    償其損害，反為躲避另案執行於逃亡數年後始經緝獲到案，
    惟本案係雙方互毆，被告於過程中亦受有傷害，並於許文淇
    倒地不起後，委請到場查看之鄰人代為呼叫救護車將之送醫
    治療，堪認其善心未泯，亦非全無悔過之意，並兼衡被告學
    歷為國中肄業，入監執行前受雇從事鐵工，月收入約3、4萬
    元，經濟狀況欠佳，致未能實際履行其前對許文淇之妹許鈴
    燕承諾之賠償方式等被告素行、智識程度及其犯罪之動機、
    目的、手段、所生危害程度與犯罪後態度等一切情狀，量處
    如主文第2 項所示之刑。末按被告行為雖發生於93年11月15
    日，在中華民國96年罪犯減刑條例施行（96年7 月16日）前
    ，惟被告於94年9 月12日經臺灣新竹地方法院發布通緝，98
    年6月6日緝獲，有臺灣新竹地方法院94年9 月12日94年新院
    月刑群緝字第173號通緝書及被告98年6月6 日警詢筆錄之記
    載可憑（見原審94年度訴字第437 號卷第35、36頁，98年度
    他字第83號卷第1至3頁），是其在該條例施行前經通緝而未
    於96年12月31日以前自動歸案接受審判，且本案所宣告之刑
    亦逾1年6月，是依同條例第5條及第3條第1 項第15款規定，
    均不得予以減刑，附此敘明。
據上論斷，應依刑事訴訟法第369條第1項前段、第364條、第299
條第1項前段，刑法第277條第2項，判決如主文。
本案經檢察官王金聰到庭執行職務。
中    華    民    國    99    年    11    月    30    日
                  刑事第二十三庭審判長法  官  童有德
                                      法  官  徐蘭萍
                                      法  官  劉方慈
以上正本證明與原本無異。
如不服本判決，應於收受送達後十日內向本院提出上訴書狀，其
未敘述上訴之理由者並得於提起上訴後十日內向本院補提理由書
（均須按他造當事人之人數附繕本）。「切勿逕送上級法院」。
                                      書記官  李家敏
中    華    民    國    99    年    11    月    30    日
附錄本案論罪科刑法條全文：
中華民國刑法第277條
傷害人之身體或健康者，處 3 年以下有期徒刑、拘役或 1 千元
以下罰金。
犯前項之罪因而致人於死者，處無期徒刑或 7 年以上有期徒刑
；致重傷者，處 3 年以上 10 年以下有期徒刑。

司法院資訊處製作；財團法人民間司法改革基金會備份。
